---
author: Piotr Wójcik
title: Analiza danych satelitarnych o nocnym oświetleniu Ziemi w R
output:
  html_document:
    theme: spacelab
    highlight: tango
    toc: true
    toc_float:
      collapsed: false
      smooth_scroll: true    
---


# Materiały

[Paczka z materiałami](http://datascience.wne.uw.edu.pl/DSS2019.zip)

# Wprowadzenie

## Autor i prowadzący: Piotr Wójcik

* adiunkt na Wydziale Nauk Ekonomicznych UW
* pomysłodawca i animator [Data Science Lab](http://dslab.wne.uw.edu.pl) na WNE UW
* ekspert w zakresie wykorzystania oprogramowania R oraz SAS do przetwarzania danych oraz zaawansowanego modelowania
* od 2008 r. kierownik i wykładowca studiów podyplomowych „Metody statystyczne w biznesie. Warsztaty z oprogramowaniem SAS”: [http://mswb.wne.uw.edu.pl](http://mswb.wne.uw.edu.pl)
* od 2017 r. kierownik i wykładowca studiów podyplomowych „Data Science w zastosowaniach biznesowych. Warsztaty z wykorzystaniem programu R”: [http://datascience.wne.uw.edu.pl](http://datascience.wne.uw.edu.pl)
* wieloletnie doświadczenie zawodowe analityka ilościowego w branży finansowej, telekomunikacyjnej i badań marketingowych,
* współautor książki „Metody ilościowe w R. Aplikacje ekonomiczne i finansowe”

## Intensywność świateł nocnych -- dane

* dane o NTLI opierają się na **zdjęciach satelitarnych** gromadzonych i przetwarzanych przez National Oceanic and Athmosferic Administration
* **NOAA** udostępnia dwa rodzaje danych:
    * [Version 4 DMSP-OLS](https://ngdc.noaa.gov/eog/dmsp/downloadV4composites.html) -- uśrednione dane roczne dla okresu 1992--2013
    * [Version 1 VIIRS](https://www.ngdc.noaa.gov/eog/viirs/download_dnb_composites.html) -- dane miesięczne począwszy od kwietnia 2012 i uśrednione roczne (tylko 2015 i 2016)
* natężenie świateł mierzone jest dla pikseli o wymiarach 30×30 (DMSP-OLS) lub 15x15 (VIIRS) sekund kątowych
* odpowiada to **mniej niż $1~km^2$** w okolicach równika (około $0.5~km^2$ w przypadku Polski)
* dla każdego piksela NTLI podawane jest w jednostkach nazywanych *digital numbers* (**DN**) na skali 0--63 (DMSP-OLS) lub 0--16384 (VIIRS)
* dane mogą być **agregowane** do poziomu dowolnych jednostek terytorialnych

## Ograniczenia danych o NTLI

* **ograniczenie skali pomiaru** dla DMSP-OLS -- niemożliwe rozróżnienie między natężeniem światła w centrach miast i na peryferiach
* **natężenia światła o małej intensywności** mogą w procesie filtrowania być **wyzerowane** -- nie ma pewności, że wartość 0 oznacza brak oświetlenia -- **wartości DN 1 i 2 są niedoreprezentowane** w danych
* pomiary z różnych lat / satelitów / typów nie są bezpośrednio porównywalne


## Pakiet sf -- *simple features*

Pakiet `sp` wraz z dodatkowymi narzędziami z pakietów `rgeos` i `rgdal` od wielu lat są standardowymi narzędziami służącymi do analizy danych przestrzennych w R. Niedawno pojawiła się alternatywa w postaci pakietu `sf`, który pozwala przechowywać dane przestrzenne w formie zbliżonej do zbiorów danych nie zawierającymi informacji przestrzennych. Ułatwia to analizy danych przestrzennych i umożliwia zastosowanie nowoczesnych efektywnych narzędzi przetwarzania i wizualizacji danych zgodnych z podejściem `tidyverse` (`dplyr`, `ggplot2`) również w przypadku danych przestrzennych. Pakiet `sf` łączy w jednym miejscu funkcjonalności dostępne wcześniej w trzech różnych pakietach `sp`, `rgdal` i `rgeos`. Dlatego szybko zyskuje popularność wśród osób zajmujących się analizami przestrzennymi w R, stając się nowym standardem do tego typu analiz.

Nazwa pakietu `sf` jest skrótem od *simple features* (nie ma polskiego odpowiednika tego terminu) -- nazwy standardu dla danych wektorowych stworzonego wspólnie przez Otwarte Konsorcjum Geoprzestrzenne (ang. *Open Geospatial Consortium*, OGC) oraz Międzynarodową Organizację Normalizacyjną (ang. *International Organization for Standardization*, ISO). Standard ten (ISO 19125-1:2004) określa sposób reprezentowania w komputerowych bazach danych rzeczywistych obiektów (ang. *features*) -- głównie dwuwymiarowych danych wektorowych, ze szczególnym uwzględnieniem ich geometrii. Obiekty mogą mieć przypisane atrybuty opisowe (typu numerycznego, tekstowego lub logicznego -- np. wysokośc punktu nad poziomem morza, wielkość populacji regionu, nazwa miasta, informacja czy droga reprezentowana przez linie jest autostradą, itp). Oprócz tego każdy obiekt ma atrybut związany z jego geometrią. Geometria obiektów definiowana jest w dwuwymiarowym układzie współrzędnych i wykorzystuje linearną interpolację odległości między współrzędnymi. Jako możliwe typy geometrii obiektów przestrzennych występują: punkt, linia, wielobok, wiele punktów, wiele linii, itp. 

Standard *simple features* jest powszechnie stosowany w otwartych przestrzennych bazach danych (takich jak np. PostGIS), czy komercyjnych narzędziach GIS (np. ESRI ArcGIS). Z kolei standard `GeoJSON` jest uproszczoną wersją standardu *simple features*.

## Klasa `sf` -- specjalna ramka danych

W pakiecie `sf` zdefiniowana jest nowa klasa obiektów przestrzennych, mająca taką samą nazwę jak pakiet, czyli `sf`. Klasa `sf` pozwala przechowywać obiekty przestrzenne wszystkich typów. Obiekty klasy `sf` są de facto ramkami danych (`data.frame`, `tibble`) zawierającymi dodatkowo dane przestrzenne. Pozwala to, jak już wspomniano wcześniej, łatwo i efektywnie przetwarzać tego typu dane z wykorzystaniem funkcjonalności pakietu `dplyr`. Możliwa jest także wizualizacja tak zapisanych danych przestrzennych z wykorzystaniem funkcji pakietu `ggplot2`, choć odpowiednie geometrie `geom_sf` dostępne są póki co (kwiecień 2019) jedynie w wersji deweloperskiej pakietu `ggplot2`.

Wiersze tej specjalnej ramki danych zawierają kolejne obiekty przestrzenne (*features*), natomiast kolumny ich atrybuty -- jak w standardowej ramce danych. Obiekty klasy `sf` zawierają jednak specjalną kolumnę o nazwie `geometry`, definiującą geometrie poszczególnych obiektów. Kolumna ta jest obiektem klasy `sfc`, który z kolei jest listą obiektów klasy `sfg`, reprezentujących geometrie (kształty) poszczególnych obiektów (wierszy danych). Klasa `sfg` zawiera te same podstawowe informacje, co poszczególne pola (sloty) obiektów klasy `Spatial` z pakietu `sp`: CRS, współrzędne geograficzne i typ geometrii (kształt obiektu). Spośród siedemnastu zdefiniowanych rodzajów geometrii do najczęściej wykorzystywanych należą^[Szczegółowy opis wszystkich typów geometrii znajduje się np. na stronie https://r-spatial.github.io/sf/articles/sf1.html.]:

* *POINT* -- punkt,
* *MULTIPOINT* -- wiele punktów,
* *LINESTRING* -- linia: sekwencja dwóch lub więcej punktów połączonych liniami prostymi,
* *MULTILINESTRING*  -- wiele linii,
* *POLYGON* -- wielobok: zamknięta figura składająca się z odcinków, która może mieć puste obszary w środku,
* *MULTIPOLYGON* -- wiele wieloboków,
* *GEOMETRYCOLLECTION* -- dowolna kombinacja powyższych typów.

Teoretycznie obiekty klasy `sf` mogą zawierać więcej niż jedną kolumnę określającą geometrię obiektów, jednak zazwyczaj taka kolumna jest tylko jedna.

Dla ułatwienia identyfikacji funkcji z tego pakietu ich nazwy zaczynają się od przedrostka `st_`, co ułatwia autouzupełnianie ich nazwy w RStudio.

Więcej szczegółow dotyczących pakietu `sf` można znaleźć w Pebesma (2018), "Simple Features for R: Standardized Support for Spatial Vector Data"", The R Journal Vol. 10/1, s. 439--446 albo Lovelace i in. (2019), "Geocomputation with R".


# Pomiar nierówności ekonomicznych z kosmosu

## ładujemy pakiety

Poniżej przedstawiono analizę przykładowych danych DMSP-OLS z satelity F18 z uśrednionymi pomiarami natężenia świateł nocnych dla roku 2013 pobranych ze strony internetowej NOAA.
Ze względu na duży rozmiar pliku źródłowego (ok. 700 MB) na potrzeby warsztatów przygotowana została jego ograniczona wersja.

Standardowym pakietem służącym do analizy danych rastrowych w R jest `raster`. Przechowuje on dane przestrzenne w formie stosu złożonego z warstw (ang. *stack*), w których zapisane są kolejne charakterystyki -- np. różne wskaźniki meteorologiczne i/lub dane dla kolejnych momentów w czasie. 

Poniższa przykładowa analiza zostanie przeprowadzona z wykorzystaniem narzędzi pakietu `raster`.

Zainstalowanie i załadowanie potrzebnych pakietów.

```{r, eval = FALSE}
install.packages(c("sf", "rgdal", "rgeos", "eurostat",
                   "dplyr", "readr", "raster",
                   "pryr", "tabularaster", "lwgeom"))
```


```{r, warning=F, message=F}
library(sf)
library(rgdal)
library(rgeos)
library(dplyr)
library(readr)
library(raster)
library(pryr)
library(tabularaster)
library(lwgeom)
library(eurostat)
```

## Analiza z wykorzystaniem funkcji pakietu `raster`

Do importu danych w pakiecie `raster` służy funkcja `raster()`, jeżeli plik ma tylko jedną warstwę (czyli dla każdej komórki / piksela zapisano w nim tylko jedną wartość) albo funkcja `brick()`, jeśli warstw, a tym samym danych w nich zapisanych, jest więcej. Przy czym dla danej komórki w jednej warstwie może być zapisana tylko jedna wartość. W przypadku danych o nocnym natężeniu świateł dane zawierają tylko jedną warstwę.

```{r}
dane_ols <- raster("files/F182013.v4c_web.stable_lights.avg_vis_PART.tif")

class(dane_ols)

object_size(dane_ols)

```
Wczytane dane są obiektem klasy `RasterLayer`. Dane wielowarstwowe, wczytane za pomocą funkcji `brick()` byłyby obiektem klasy `RasterBrick`.

Co bardzo ważne, funkcje `raster()` oraz `brick()` nie ładują automatycznie danych do pamięci komputera. Wynika to z faktu, że obiekty rastrowe mogą być bardzo duże, nie zawsze przetwarzane są w całości. Aby oszczędzić pamięć wartości danych ładowane są dopiero w trakcie ich przetwarzania i pamięć jest natychmiast zwalniana po ich przetworzeniu. Dzięki temu przetwarzanie i wyświetlanie nawet dość dużych danych rastrowych na zwykłym komputerze jest możliwe. 

Funkcja `inmemory()` służy do sprawdzenia czy dane zostały załadowane do pamięci.

```{r}
inMemory(dane_ols)
```

Nie -- dane nie zostały załadowane. Mimo to mogą być przedstawione w formie graficznej

```{r, fig.width=10}
plot(dane_ols)
```

Metoda `plot()` może być stosowana do danych jednowarstwowych lub do pojedynczych warstw złożonych obiektów. Tu widać zarys wszystkich kontynentów.

Wyświetlenie obiektu rastrowego w konsoli pokaże podstawowe dane, w tym jego wymiary, liczbę komórek, zakres współrzędnych geograficznych, informację o zastosowanej projekcji współrzędnych, nazwę pliku oraz zakres zapisanych w nim wartości. 

```{r}
print(dane_ols)
```

Obiekty rastrowe mogą zawierać dane numeryczne (typu `numeric` albo `integer`), logiczne albo jakościowe (`factor`), ale nie tekstowe.

Wymiary obiektu typu `raster` są przechowywane w elementach `ncols` i `nrows`. Można je także sprawdzić za pomocą odpowiednich metod `ncol()` i `nrow()`, a łączną liczbę komórek za pomocą metody `ncell()`.

Poniżej sprawdzono raz jeszcze ile pikseli obejmuje cała mapa świata. Klasa `raster` jest utworzona w systemie klas S4.

```{r}
dane_ols@ncols
dane_ols@nrows

ncol(dane_ols) 
nrow(dane_ols)
ncell(dane_ols)
dim(dane_ols)
```

W pełnym pliku łącznie jest ponad 725 milionów komórek, tu nieco ponad 103 mln.
Ostatni (trzeci) wymiar wyświetany przez funkcję `dim()` oznacza liczbę warstw analizowanego obiektu, którą można sprawdzić także przy użyciu funkcji `nlayers()`.

```{r}
nlayers(dane_ols)
```

Wartość dla konkretnej komórki (piksela) można odczytać odwołując się do niej z wykorzystaniem operatora `[`, jak w przypadku macierzy czy ramki danych.

```{r}
dane_ols[123, 4567]
```

W przypadku obiektów rastrowych operator `[` oprócz indeksowania po numerze wiersza i kolumny dopuszcza także podawanie identyfikatora komórki:

```{r}
dane_ols[1e6]
```


## Ćwiczenie 1 {.tabset}

### Polecenie

Zaimportuj plik rastrowy `SVDNB_npp_20131201-20131231_75N060W_vcmcfg_v10_c201605131341.cf_cvg.tif` z danymi VIIRS z grudnia 2013 do obiektu o nazwie `dane_viirs` i sprawdź jego charakterystyki.

### Przykładowe rozwiązanie

```{r, eval=FALSE}
dane_viirs <- raster("files/SVDNB_npp_20131201-20131231_75N060W_vcmcfg_v10_c201605131341.cf_cvg_PART.tif")

class(dane_viirs)

object_size(dane_viirs)

ncol(dane_viirs) 

nrow(dane_viirs)

ncell(dane_viirs)

nlayers(dane_viirs)

dim(dane_viirs)

```

```{r, fig.width=10, eval=FALSE}
plot(dane_viirs)
```


## Mapy z plików shapefile

Przed wykonaniem kolejnych analiz dane zostaną ograniczone tylko do obszaru Unii Europejskiej. W tym celu wykorzystany zostanie plik shapefile z mapą polskich województw.

Do wczytywania danych w pakiecie `sf` służy funkcja `st_read()`, która automatycznie rozpoznaje typ pliku (format wczytywanych danych) -- ich listę można wyświetlić uruchamiając polecenie `st_drivers()`. Wykorzystany plik shapefile jest udostępniony prze Eurostat i zawiera definicje regionów NUTS zaktualizowane 2013 roku. Źródło: [administrative-units-statistical-units](https://ec.europa.eu/eurostat/web/gisco/geodata/reference-data/administrative-units-statistical-units)

Konkretnie wykorzystano plik `NUTS_RG_10M_2016_4326_LEVL_2.shp.zip`.


```{r}
mapa_NUTS2 <- st_read("files/NUTS_RG_10M_2013_4326_LEVL_2.shp")

class(mapa_NUTS2)

```

Przy okazji załadowania danych zostały wyświetlone podstawowe informacje o nich. Funkcja `st_read()` rozpoznała typ danych jako ``ESRI Shapefile'` i użyła odpowiedniego silnika (ang. `driver`) do ich importu. Dane dotyczą 320 obiektów (`features`) i zawierają 5 atrybutów (`fields`). Typ geometrii to `MULTIPOLYGON`, dane są dwuwymiarowe (`dimension` = `XY`), podane są skrajne współrzędne ramki ograniczającej (`bounding box`) oraz zastosowane odwzorowanie kartograficzne (projekcja ,`proj4string`) współrzędnych geograficznych. 


Aby móc nałożyć mapę na dane rastrowe należy upewnić się, że w obu zbiorach używana jest analogiczna projekcja współrzędnych geograficznych. Sprawdzenie aktualnych wartości tych parametrów zarówno dla obiektów klasy `sf`, jak i `raster` umożliwia funkcja `crs()`.


```{r}
crs(dane_ols)

crs(mapa_NUTS2)
```

Aby ujednolicić stosowaną projekcję można po prostu skopiować tę stosowaną w pliku rastrowym do zbioru z mapą. 

Zmianę zastosowanego odwzorowania kartograficznego umożliwia funkcja `st_transform()`. Sposób projekcji podaje się za pomocą obiektu `proj4string` albo kodu EPSG.


```{r}
mapa_NUTS2 <- st_transform(mapa_NUTS2, 
                           crs(dane_ols)@projargs)

plot(st_geometry(mapa_NUTS2))
```

Obiekty klasy `sf` mogą być traktowane jak zwykłe ramki danych.

```{r}
head(mapa_NUTS2)

plot(mapa_NUTS2[,"NUTS_ID"])

plot(mapa_NUTS2[,"CNTR_CODE"], 
     axes = TRUE)
```

Ograniczmy mapę do głównej części kontynentu. Sprawdźmy jej aktualny zakres (ang. *bounding box*)

```{r}
st_bbox(mapa_NUTS2)
```

I ograniczmy go pominając wyspy.

```{r}
my_bbox = c(xmin = -11,
            ymin = 30, 
            xmax = 55.83616, 
            ymax = 71.15304)
```

Do ograniczenia przestrzennego obiektu klasy `sf` wykorzystamy funkcję `st_crop()`, której drugi argument jest obiektem definiującym docelowy zakres.

```{r, error=TRUE}
mapa_NUTS2 <- st_crop(mapa_NUTS2,
                      my_bbox)
```

Polecenie nie zadziała jeśli niektóre geometrie nie są poprawne. Pojęcie poprawności odnosi się generalnie do geometrii dwuwymiarowych (`[MULTI]POLYGON`). Intuicyjnie geometria wieloboku (`POLYGON`) jest poprawna (ang. *valid*), jeśli na jego granice składają się kolejno **łączące się**, ale **nienakładające się** i **nieprzecinające się** odcinki. Z kolei obiekt `MULTIPOLYGON` jest poprawny, jeśli składa się z poprawnych wieloboków.

Sprawdzenie poprawności geometrii analizowanych obiektów może być czasochłonne (zwłaszcza dla bardzo złożonych geometrii), ale pozwala oszczędzić problemów przy ich późniejszej wizualzacji czy analizie.

W pakiecie `sf` sprawdzenie poprawności umożliwia funkcja `st_is_valid()`. 

```{r}
table(st_is_valid(mapa_NUTS2))

ktory_niepopr <- which(!st_is_valid(mapa_NUTS2))

mapa_NUTS2[ktory_niepopr,]

```

Dziewięć regionów ma niepoprawną geometrię. Jej automatyczne poprawienie umożliwia funkcja `st_make_valid()` z pakietu `lwgeom`, będącego rozszerzeniem pakietu `sf`. Jego opis znajduje się tu: https://github.com/r-spatial/lwgeom/.

```{r}
mapa_NUTS2 <- lwgeom::st_make_valid(mapa_NUTS2)
```

Spróbujmy ponownie ograniczyć mapę.

```{r}
mapa_NUTS2 <- st_crop(mapa_NUTS2,
                      my_bbox)
```

I zobaczmy wynik.

```{r}
plot(mapa_NUTS2[,"CNTR_CODE"],
     axes = TRUE)
```



## Ćwiczenie 2 {.tabset}

### Polecenie

Zaimportuj plik z mapą polskich województw ("files/wojewodztwa.shp") do obiektu `mapa_woj`. Sprawdź i w razie potrzeby dopasuj zgodność projekcji w zbiorze z mapą i pliku rastrowym `dane_viirs`. Wyświetl mapę i sprawdź czy poszczególne regiony są poprawne (`valid`).

### Przykładowe rozwiązanie

```{r, eval = FALSE}
mapa_woj <- st_read("files/wojewodztwa.shp")

crs(dane_viirs)

crs(mapa_woj)

mapa_woj <- st_transform(mapa_woj, 
                         crs(dane_viirs)@projargs)

plot(st_geometry(mapa_woj))

table(st_is_valid(mapa_woj))
```


## Ograniczanie danych rastrowych

Do przestrzennego ograniczania zbioru danych rastrowych służy funkcja `crop()`, w której jako drugi argument podawany jest docelowy zakres przestrzenny. Musi to być obiekt klasy `Extent`, będący wynikiem zastosowania funkcji `extent()`. Zwraca ona wartości minimalne i maksymalne współrzędnych x i y analizowanych danych rastrowych. W przypadku danych o natężeniu świateł nocnych są to wartości skrajne współrzędnych geograficznych -- odpowiednio długości (x) i szerokości (y) geograficznej.

Sprawdzenie zakresu przestrzennego analizowanych danych rastrowych:

```{r}
extent(dane_ols)
```

oraz zbioru z mapą regionów UE:

```{r}
extent(mapa_NUTS2)
```


Zbiór danych rastrowych zostanie przycięty do prostokąta, w którym mieści się mapa Europy.

```{r}
dane_ols <- crop(dane_ols,      # dane źródłowe
                    extent(mapa_NUTS2)) # zakres przycięcia
```

W razie potrzeby przekształcone dane rastrowe można zapisać do pliku za pomocą funkcji `writeRaster()`, np.:

```{r, eval = FALSE}
writeRaster(dane_ols,
            filename = "dane_ols_czesc.tif",
            overwrite = TRUE)
```

Wyświetlenie wynikowego obiektu z nałożeniem na dane o natężeniu świateł nocnych mapy granic regionów UE.

```{r, fig.width = 10}
plot(dane_ols)
plot(st_geometry(mapa_NUTS2), 
     add = TRUE)
```

Najwyższe wartości natężenia oświetlenia występują w największych miastach i obszarach metropolitalnych. Zbiór ten wciąż zawiera jednak obszary leżące poza granicami mapy.

Do identyfikacji pikseli obiektu rastrowego, które leżą wewnątrz poszczególnych wielokątów zdefiniowanych przez zbiór z mapą służy funkcja `mask()`. Tworzy ona nowy obiekt rastrowy, który ma te same wartości co obiekt źródłowy, jeśli jednak jako argument `mask` podany zostanie obiekt przestrzenny, np. mapa (`SpatialPolygon`, `SpatialPolygonDataFrame`, `sf`), to wynikowy obiekt rastrowy będzie ograniczony do pikseli leżących wewnątrz obszaru objętego mapą (wartości w pozostałych są zamieniane na braki danych).   

W poniższym przykładzie obiekt wynikowy zostanie zapisany pod tą samą nazwą, co obiekt źródłowy (kod wykonuje się ok. 1 minutę).

```{r}
dane_ols <- mask(dane_ols,
                 mask = mapa_NUTS2)
```

Ponownie wynikowy obiekt (dane obcięte do obszaru mapy Eurostatu) zostanie wyświetlony z nałożeniem mapy granic regionów NUTS2.

```{r, fig.width = 10}
plot(dane_ols)
plot(st_geometry(mapa_NUTS2), 
     add = TRUE)
```

Dane zostały poprawnie ograniczone do obszaru objętego mapą.


## Ćwiczenie 3 {.tabset}

### Polecenie

Ogranicz zaimportowany w ćwiczeniu 1 obiekt rastrowy `dane_viirs` do obszaru Polski, wstawiając wartości brakujące dla pikseli poza granicami kraju.

### Przykładowe rozwiązanie

```{r, eval=FALSE}
dane_viirs <- crop(dane_viirs,
                   extent(mapa_woj))

plot(dane_viirs)
plot(st_geometry(mapa_woj),
     add = TRUE)

dane_viirs <- mask(dane_viirs,
                   mask = mapa_woj)

plot(dane_viirs)
plot(st_geometry(mapa_woj), 
     add = TRUE)
```

## Agregacja danych o światłach nocnych

Kolejnym krokiem analizy będzie agregacja wartości nocnego naświetlenia do poziomu regionów.

Warto sprawdzić w jakiej kolejności regiony występują w zbiorze z mapą, gdyż kolejność wyników agregacji będzie analogiczna.

```{r}
mapa_NUTS2$NUTS_ID
```

Dla ułatwienia posortujemy zbiór z mapą po kolumnie z kodem regionu.

```{r}
mapa_NUTS2 <- mapa_NUTS2 %>%
  arrange(NUTS_ID) 
```

W celu dokonania agregacji należy zidentyfikować, na terenie którego z obszarów (regionów) leży każdy piksel. Wykorzystana zostanie funkcja `extract()` z pakietu `raster`. Pozwala ona zidentyfikować wartości pikseli obiektu rastrowego leżące w zakresie selektora, którym mogą być różnego typu obiekty przestrzenne -- punkty, linie albo wieloboki. W poniższym przypadku jako selektor wykorzystana zostanie mapa regionów, która składa się z 311 wieloboków. Ponieważ funkcja `extract()` występuje w wielu pakietach R, aby uniknąć niespodziewanych błędów, warto używać jej wraz z podaniem nazwy pakietu. 

> UWAGA! Poniższy kod wykonuje się kilka minut!! 
> NIE uruchamiajmy go.

```{r, eval=FALSE}
  dane_ols_NUTS2 <-
    raster::extract(dane_ols,
                    mapa_NUTS2)

```

Dla wydajnej identyfikacji i agregacji danych dla wybranych obszarów można dodatkowo wykorzystać funkcję `cellnumbers()` z pakietu `tabularaster` autorstwa Michaela D. Sumnera
[tabularaster-usage](https://cran.r-project.org/web/packages/tabularaster/vignettes/tabularaster-usage.html). Kolejną zaletą tego podejśia jest zgodność wynikowych obiektów ze środowiskiem `tidyverse`. Wynikiem jest ramka danych (`tibble`) przyporządkowująca każdej komórce numer obiektu (regionu).

Identyfikujemy liczbę (indeksy) komórek znajdujących się w każdym regionie (wielokąt w obiekcie z mapą).

```{r, error=TRUE}
komorki_obiekty <- cellnumbers(dane_ols,
                               mapa_NUTS2)
```

Niektóre regiony składają się z kilku wieloboków (wysp) i mają geometrię typu `MULTIPOLYGON`, która NIE JEST na razie WSPIERANA przez funkcję `cellnumbers()`. W tym prostym przykładzie przekształcimy wszystkie geometrie na typ `POLYGON`.

```{r, message=FALSE, warning=FALSE}
mapa_NUTS2 <- st_cast(mapa_NUTS2, "POLYGON")
```

Spróbujmy ponownie zidentyfikować komórki z obiektu rastroego należące do poszczególnych regionów.

```{r}
komorki_obiekty <- cellnumbers(dane_ols,
                               mapa_NUTS2)
```

Wynikowy obiekt jest ramką danych z dwoma kolumnami: `object_` i `cell_`.

```{r}
head(komorki_obiekty)
```

Pozostaje nam dokonać agregacji wartości natężenia światła dla komórek należących do poszczególnych obiektów.

```{r}
  komorki_obiekty %>% 
    mutate(light = raster::extract(dane_ols, 
                                   komorki_obiekty$cell_)) %>% 
    group_by(object_) %>% 
    summarise(swiatla = sum(light, na.rm = TRUE)) -> swiatla_NUTS2
```

Ta metoda jest ok. 500 razy szybsza niż wykorzystanie tylko funkcji `extract()`.

```{r}
str(swiatla_NUTS2)
```

Dodajmy nową kolumnę do ramki danych z mapą.

```{r, error=TRUE}
mapa_NUTS2$swiatla2013 <- swiatla_NUTS2$swiatla
```

Brakuje wartości świateł dla jednego regionu - którego?

```{r}
(ktory_brakuje <- which(!1:311 %in% swiatla_NUTS2$object_))

mapa_NUTS2[ktory_brakuje,]

plot(mapa_NUTS2[ktory_brakuje,"CNTR_CODE"])
```

Ten region ma bardzo dziwny kształt - dla uproszczenia wstawmy mu wartość 0 natężenia świateł nocnych.

```{r}
swiatla_NUTS2 <- swiatla_NUTS2 %>% 
  rbind(., data.frame(object_ = 196, swiatla = 0)) %>% 
  arrange(object_)

```

Dodajmy finalnie nową kolumnę do ramki danych z mapą i wyświetlmy mapę.

```{r, fig.width = 10}
mapa_NUTS2$swiatla2013 <- swiatla_NUTS2$swiatla

plot(mapa_NUTS2[,"swiatla2013"], 
     axes = TRUE)
```


## Ćwiczenie 4 {.tabset}

### Polecenie

Dokonaj agregacji danych o natężeniu świateł nocnych VIIRS do poziomu województw.

### Przykładowe rozwiązanie

```{r, eval=FALSE}
mapa_woj <- mapa_woj %>%
  arrange(jpt_kod_je) 

komorki_obiekty_woj <- cellnumbers(dane_viirs,
                                   mapa_woj)

komorki_obiekty_woj %>%
  mutate(light = raster::extract(dane_viirs, 
                                 komorki_obiekty_woj$cell_)) %>% 
  group_by(object_) %>% 
  summarise(swiatla = sum(light, na.rm = TRUE)) -> swiatla_woj

head(swiatla_woj)

mapa_woj$swiatla2013 <- swiatla_woj$swiatla

plot(mapa_woj[,"swiatla2013"], 
     axes = TRUE)
```

## Sprawdzenie korelacji ze wskaźnikami statystycznymi

Ostatecznie dane o natężeniu świateł nocnych zagregowanych do poziomu regionów zostaną zestawione z wartością produktu krajowego brutto i liczby ludności w roku 2013.

Pakiet `eurostat` pozwala pobrać automatycznie dane z europejskiego urzędu statystycznego (Eurostat) -- patrz: [tutorial pakietu eurostat](https://ropengov.github.io/eurostat/articles/eurostat_tutorial.html).

Aby pobrać dane, trzeba znać ich kody używane przez Eurostat.

Można je sprawdzić na [stronie internetowej Eurostatu](https://ec.europa.eu/eurostat/data/database) lub w poszczególnych raportach np. [GDP at regional level](http://ec.europa.eu/eurostat/statistics-explained/index.php/GDP_at_regional_level), [Population statistics at regional level](http://ec.europa.eu/eurostat/statistics-explained/index.php/Population_statistics_at_regional_level).

Można je także sprawdzić przeszukując bazę Eurostatu po słowach kluczowych:

```{r}
wyniki <- search_eurostat("GDP")

head(wyniki[, 1:3])

```

Pobierzmy dane o wielkości PKB w regionach NUTS2 (`nama_10r_2gdp`).

```{r}
gdp <- get_eurostat("nama_10r_2gdp", 
                    time_format = "num")

head(gdp)
```

Wybierzmy tylko całkowite PKB wg parytetu siły nabywczej (ang. *Purchasing Power Standard*) dla roku 2013.

```{r}
table(gdp$unit)

gdp <- gdp %>%
  filter(time == 2013,
         unit == "MIO_PPS")
```

Analogicznie pobierzmy dane o wielkości populacji uwzględnianej w liczeniu PKB na mieszkańca.

```{r}
pop <- get_eurostat("nama_10r_3popgdp", 
                    time_format = "num")

pop <- pop %>%
  filter(time == 2013)

head(pop)
```

Dołączamy dane do zbioru z mapą łącząc obiekty po kodzie regionu

```{r}
mapa_NUTS2 <- mapa_NUTS2 %>% 
  left_join(gdp %>% dplyr::select(geo, values), 
            by = c("NUTS_ID" = "geo")) %>% 
  dplyr::rename(gdp2013 = values) %>% 
  left_join(pop %>% dplyr::select(geo, values), 
            by = c("NUTS_ID" = "geo")) %>% 
  dplyr::rename(pop2013 = values)

```

I sprawdźmy korelacje między PKB, ludnością i natężeniem świateł nocnych.

```{r}
mapa_NUTS2 %>% 
  dplyr::select(ends_with("2013")) %>% 
  st_drop_geometry() %>% 
  cor(use = "pairwise.complete.obs") 
```

Na poziomie regionalnym te korelacje są dość niskie.


## Ćwiczenie 5 {.tabset}

### Polecenie

Policz korelacje natężenia świateł nocnych z wartościami danych z Banku Danych Lokalnych GUS.

```{r, eval = FALSE}
daneGUS <- read_csv("files/daneGUS.csv")

head(daneGUS)
```

Kolumna `wojid` zawiera kod województwa analogiczny jak kod jednostki w zbiorze z mapą `mapa_woj`.


### Przykładowe rozwiązanie


```{r, eval= FALSE}
mapa_woj$jpt_kod_je %>% 
  as.character() %>% 
  as.numeric() %>% 
  identical(daneGUS$wojid)

daneGUS$swiatla2013 <- swiatla_woj$swiatla

daneGUS %>% 
  dplyr::select(ends_with("2013")) %>% 
  cor() 
```



## Inne funkcje pakietu `raster` (opcjonalnie)

Obiekty rastrowe można rozbudowywać dodając kolejne warstwy -- służy do tego funkcja `stack()` lub `brick()`.

Przed dołączeniem kolejnych warstw warto sprawdzić czy mają one zgodne charakterystyki -- zakres współrzędnych, liczbę wierszy i kolumn, projekcję, zastosowaną rotację oraz rozdzielczość. Służy do tego funkcja `compareRaster()`.

Aby nie ładować dodatkowych dużych danych do pamięci, w poniższym przykładzie stworzono obiekt mający trzy identyczne warstwy zawierające dane o natężeniu świateł nocnych w roku 2013.

```{r}
compareRaster(dane_ols, # pierwsza warstwa
              dane_ols, # druga warstwa
              dane_ols) # trzecia warstwa
```

Wynik `TRUE` oznacza, że wszystkie charakterystyki wszystkich porównywanych obiektów są zgodne.
Można je więc połączyć i przypisać nazwy poszczególnym warstwom.

```{r}
dane_ols_3warstwy <- 
  stack(dane_ols, # pierwsza warstwa
        dane_ols, # druga warstwa
        dane_ols) # trzecia warstwa

names(dane_ols_3warstwy) = c("warstwa1", 
                                "warstwa2",
                                "warstwa3")
```

Wynikowy obiekt ma klasę `RasterStack`.

```{r}
class(dane_ols_3warstwy)

dane_ols_3warstwy
```

Do konkretnej warstwy można odwołać się na trzy sposoby:

```{r}
raster::subset(dane_ols_3warstwy, "warstwa1")

dane_ols_3warstwy[["warstwa2"]]

dane_ols_3warstwy$warstwa3
```


Dodatkowo pakiet `raster` zawiera funkcje pozwalające na obliczanie statystyk opisowych dla obiektów rastrowych. Zdefiniowana dla nich jest metoda `summary()`, wyświetlająca minimum, maksimum, medianę, pierwszy i trzeci kwartyl oraz liczbę braków danych. Obliczenia innych statystyk opisowych, np. średniej, odchylenia standardowego czy innych podsumowań zdefiniowanych za pomocą  własnych funkcji, może być wykonane za pomocą funkcji `cellStats()`.

Jeśli funkcja `summary()` czy `cellStats()` zostanie zastosowana na obiekcie z wieloma warstwami, podsumowanie zostanie wykonane dla każdej warstwy osobno. 

```{r}
summary(dane_ols) 

cellStats(stack(dane_ols), 
          mean,
          na.rm = TRUE)

cellStats(stack(dane_ols), 
          sd,
          na.rm = TRUE)
```

Zastosowanie nietypowych (także własnych) funkcji podsumowujących może nie zadziałać dla bardzo dużych zbiorów rastrowych. W takim przypadku obsługiwane są wyłącznie podstawowe funkcje, takie jak: `sum`, `mean`, `min`, `max`, `sd`, `'skew'` oraz `'rms'` (patrz dokumentacja funkcji `cellStats()`).

```{r, error = TRUE}
cv <- function(x, na.rm) 100 * sd(x, na.rm = na.rm) / mean(x, na.rm = na.rm)
cellStats(dane_ols, cv, na.rm = TRUE)
```

Dla obiektów rastrowych zdefiniowanych jest także szereg metod pozwalających na łatwą wizualizację ich wartości -- `boxplot()`, `density()`, `hist()`:


```{r}
boxplot(dane_ols)
hist(dane_ols)
density(dane_ols)
```

Jeśli funkcja podsumowująca dane albo dokonująca ich wizualizacji nie ma odpowiedniej metody zdefiniowanej dla plików rastrowych, można najpierw wydobyć wartości dla wszystkich komórek, a dopiero w kolejnym kroku zastosować odpowiednią funkcję podsumowującą. Na odwołanie się do wszystkich wartości zapisanych w danej warstwie pozwala funkcja `values()` albo `getValues()`. Jako przykład wygenerowano tabelę częstości wartości natężenia świateł nocnych na obszarze Polski.

```{r}
getValues(dane_ols) %>% 
  table()
```

Wartości $0$ stanowią niemal 17% wszystkich, natomiast w ogóle nie występują wartości 1 i 2, a 3 bardzo rzadko, co związane jest z procesem filtrowania wykorzystanych w powyższym przykładzie tzw. świateł stabilnych.

## Potencjalna alternatywa -- pakiet `stars` (opcjonalnie)

Niedawno (Edzer Pebesma, Roger Bivand 2019, "Spatial Data Science") pojawił się alternatywny pakiet do analizy danych rastrowych `stars` (skrót od angielskiego *scalable, spatiotemporal tidy arrays*) autorstwa Edzera Pebesmy i Rogera Bivanda. Pakiet umożliwia przechowywanie bardziej złożonych danych rastrowych -- definiowanie dynamicznych stosów, obsługuje rastry obrócone, ścięte, prostoliniowe i krzywoliniowe oraz zapewnia ścisłą integrację z pakietem `sf` oraz podejściem do przetwarzania danych stosowanym w pakietach środowiska `tidyverse`.

Zgodnie z deklaracją autorów pakiet `stars` ma na celu większą skalowalność niż pakiet `raster`, umożliwiając przetwarzanie w chmurach obliczeniowych danych rastrowych o wielkościach daleko przekraczających objętość pamięci RAM i możliwości obliczeniowe pojedynczych komputerów.

Pakiet `stars` jest jednak wciąż w fazie rozwoju, jego funkcjonalność jest ograniczona. Postępy w rozwoju pakietu można śledzić w jego repozytorium na portalu github (https://github.com/r-spatial/stars).


## Źródła i dodatkowe materiały

* [nighttime lights calibration](https://damien-c-jacques.rbind.io/post/nighttime-lights-calibration)
* [Spatialdata.pdf](https://rspatial.org/spatial/Spatialdata.pdf) - rozdział 8
* Darmowe mapy shp: [https://www.gadm.org](www.gadm.org)
# [pliki shapefile dla krajów UE z Eurostatu](https://ec.europa.eu/eurostat/web/gisco/geodata/reference-data/administrative-units-statistical-units/nuts#nuts16)

